【裁判字號】    89,訴,366
【裁判日期】    891116
【裁判案由】    確認本票債權不存在等
【裁判全文】
臺灣屏東地方法院民事判決  八十九年度訴字第三六六號
    原      告  乙○○
    訴訟代理人  李若瑩
                丙○○律師
    被      告  甲○○  住屏東.
右當事人間請求確認本票債權不存在等事件，本院判決如左：
    主      文
原告之訴駁回。
訴訟費用由原告負擔。
    事      實
甲、原告方面：
一、聲明：求為判決（一）確認本院八十七年度票字第四三五四號民事裁定附表所示
    本票五紙對原告之本票債權不存在。（二）本院八十七年度執字第八八六六號執
    行事件之強制執行程序應予撤銷。
二、陳述：
(一)本院八十七年度票字第四三五四號民事裁定准許被告聲請對原告強制執行之依據
    ，係以該號裁定附表所示之本票五紙為據，惟原告並未與訴外人李坤源共同簽發
    系爭本票，系爭本票上發票人乙○○之簽名及所蓋印文均被偽造，故被告對原告
    並無本票債權存在。茲前開裁定並無與確定判決同一效力，被告對原告復無票據
    債權存在，即屬於執行名義成立前有債權不存在或妨礙債權人請求之事由，原告
    自得依強制執行法第十四條第二項之規定提起債務人異議之訴，請求撤銷本院八
    十七年度執字第八八六六號執行事件之強制執行程序。
(二)對被告抗辯之陳述：
１、原告與李坤源雖係兄弟，惟並未共同經營五金行。
２、本票上乙○○之簽名應係李坤源所寫，而所蓋印文並非乙○○之章。
３、本院八十七年度票字第四三五四號裁定之送達証書上「乙○○」印文並非原告所
    蓋，原告並未於民國八十七年九月十五日收受該裁定，該裁定送達處所為「屏東
    市○○路四五八號」，並非原告之住居所、事務所或營業所，原告住所在屏東市
    ○○路三十二號，不可能收受前開送達之裁定，送達証書受送達人欄「乙○○」
    印文與本票之印文相同，惟皆非原告所有。且同一郵差同時同地送達於李坤之裁
    定，有李源之簽名及指紋，送達証書應係李坤源代乙○○收受而蓋章。
４、原告提起消極確認之訴，否認系爭本票之真正，應由被告就系爭本票係原告所簽
    發之有利事實應先負舉証責任，本件被告雖以華南銀行屏東分行貸款資料及本院
    八十七年度票字第四三五四號裁定送達証書上「乙○○」印文及李坤源之証明書
    為立証方法，惟向華南銀行借款之消費借貸契約上之簽名及印文與系爭本票上「
    乙○○」之簽章均不符，不能証明本票上乙○○之印文為原告所蓋，反足以証明
    本票上之印文非原告所有；又原告並未於八十七年九月十七日收受該裁定，郵差
    送達時  原告並不在場，自不能親自蓋章收受，被告應就送達証書上「乙○○」
    印文之真正負舉証責任。
５、被告主張系爭本票換回支票係於八十七年間，而本票之發票日、面額係按原告借
    貸之支票發票日及面額填寫，而支票之發票日分別為八十五年十一月十五日、同
    年十二月十三日、八十六年一月十二日、同年一月二十五日、同年二月十八日，
    惟李坤源係於八十七年十一月十三日始列入拒絕往來戶，且於台東區中小企業銀
    行屏東分行八十七年二月底起雖陸續有退票紀錄，但至八十七年九月底均能按規
    定按時註銷退票，於聯信商業銀行僅於八十七年三、四月有七張支票退票記錄，
    八十七年六月支票支付狀況均正常，故李坤源於八十七年十一月成為拒絕往來戶
    前均有支付能力，尤其八十五、八十六年間更無退票記錄，又從銀行往來資料觀
    之，李坤源簽發之支票超過新台幣（下同）二十萬元以上者很少，三十萬元以上
    者僅為個位數，超過四十萬元者僅二張，且均已兌現，足見李坤源於八十五、八
    十六年間支付能力強，無財務吃緊情形。而被告所持有李坤源簽發之支票發票日
    為八十五年十一月至八十六年一月間，於債務人李坤源有能力時不提領，俟於一
    年半後支票票款請求權罹於時效後始稱以本票換回支票，顯違常理，故被告與李
    坤源間所稱簽發五十萬元及三十萬元等支票與李坤源簽發支票情事不符，且被告
    與李坤源對於所謂換回之支票不但無法提出証明，對其付款銀行、帳號、票號均
    不知，復不能証明被告與李坤源間有何債權債務存在，又其所謂先前之支票借款
    與原告無關，原告既非支票發票人，更無需共同簽發系爭五張本票，故被告與原
    告間無債權債務關係，被告與李坤源間亦無法提出彼此間或與原告間有債權債務
    關係存在之証明，被告取得系爭支票顯係出於惡意、無對價關係。
三、証據：提出民事裁定一件為証，並聲請函台東區中小企業銀行屏東分行、聯信商
    業銀行屏東分行及高雄區中小企業銀行屏東分行查李坤源資金往來情形。
乙、被告方面：
一、聲明：求為判決原告之訴駁回。
二、陳述：
(一)李坤源與乙○○係兄弟，從八十七年三月四日至八十八年三月四日止於屏東市○
    ○路四五八號共同經營源昌五金行，由李坤源擔任負責人，李坤源於向華南銀行
    貸款時乙○○並曾擔任連帶保証人，嗣李坤源自八十四年起先後以源昌五金行需
    資金週轉為由，向被告貸款一百八十萬元，並簽立支票五紙為憑，嗣於八十七年
    七月間源昌五金行財務吃緊，負責人李坤源乃以李坤源及乙○○為共同發票人簽
    立同額本票五紙，換回前開支票。
(二)嗣被告向本院聲請八十七年度票字第四三五四號民事裁定，准許系爭本票強制執
    行，嗣李坤源仍無法解決債務，被告乃於八十七年十月二十二日向本院聲請八十
    七年度執字第八八六六號執行事件，惟於八十七年十二月三十日，李坤源之母親
    李曾淑英出面解決李坤源與被告之債務，在調解人戴仙花見証下李曾淑英答應代
    為解決一百八十萬元之債務，然旋即毀約。
三、証據：提出房屋租賃契約書、証明書、送達証書各一件、民事裁定三件、本票五
    件、消費借貸契約書二件為証，並聲請訊問証人李傳模、吳碧珠、郭淑珍、李坤
    源、戴仙花。
    理      由
一、本件原告主張本院八十七年度票字第四三五四號民事裁定附表所示之本票五紙，
    原告並未與訴外人李坤源共同簽發該系爭本票，系爭本票上發票人乙○○之簽名
    及所蓋印文均被偽造，故被告對原告並無本票債權存在，且被告取得系爭本票係
    屬惡意或有重大過失，且無對價，被告自不得對原告享有票據上之權利，茲前開
    裁定並無與確定判決同一效力，被告對原告復無票據債權存在，即屬於執行名義
    成立前有債權不存在或妨礙債權人請求之事由，原告自得依強制執行法第十四條
    第二項之規定提起債務人異議之訴，訴請判決撤銷本院八十七年度執字第八八六
    六號執行事件之強制執行程序。而被告則以李坤源與乙○○係兄弟，從八十七年
    三月四日至八十八年三月四日止於屏東市○○路四五八號共同經營源昌五金行，
    由李坤源擔任負責人，李坤源自八十四年起先後以源昌五金行需資金週轉為由，
    向被告貸款一百八十萬元，並簽立支票五紙為憑，嗣於八十七年七月間源昌五金
    行財務吃緊，負責人李坤源乃以李坤源及乙○○為共同發票人簽立同額本票五紙
    ，換回前開支票等語置辯。
二、查兩造對於系爭五紙本票票面上乙○○之印文與八十七年九月十九日本院八十七
    年度票字第四三五四號送達証書上乙○○之印文相同並無爭執，應堪信為真實，
    本件有爭執者為系爭本票上乙○○之簽名及印文是否為偽造、被告取得系爭本票
    是否出於惡意或有重大過失及無對價等事由。經查：
(一)系爭本票上原告之簽名部分，據証人即乙○○之兄李坤源証稱：「系爭本票五張
    是我替原告簽名的，由原告蓋章，原告有同意簽發本票，確實有跟被告借錢，我
    有陸續還利息及本金，我和我弟弟合夥五金行，是我父親留下來的。」（見本院
    八十九年七月六日準備程序筆錄）而系爭本票上李坤源及乙○○之簽名筆跡又相
    雷同，被告復無法舉証証明乙○○之簽名非李坤源所為，則原告主張系爭本票乙
    ○○之簽名部分並非原告所為，即有可採；而系爭本票上乙○○之印文部分與本
    院八十七年度票字第四三五四號送達証書上乙○○之印文相同，復為兩造所不爭
    執，按文書依其程式及意旨得認作公文書者，推定為真正，民事訴訟法第三百五
    十五條第一項同有明文，查本院八十七年九月十九日八十七年度票字第四三五四
    號送達証書上送達方式欄係勾由本人簽收，且蓋有乙○○之印文，則該送達証書
    自應推定係由乙○○本人所簽收且係由其親自蓋印，且參諸前揭証人李坤源之証
    詞，被告主張系爭本票上乙○○之印文係原告所有等情，即有可採。
(二)原告雖主張本院八十七年度票字第四三五四號裁定之送達証書上「乙○○」印文
    並非原告所蓋，原告並未於八十七年九月十五日收受該裁定，該裁定送達處所為
    「屏東市○○路四五八號」，並非原告之住居所、事務所或營業所，原告住所在
    屏東市○○路三十二號，不可能收受前開送達之裁定等情置辯，惟查原告雖辯稱
    並未住於屏東市○○路四五八號，然原告亦曾自承在該址之五金行看店，且參諸
    証人即房東李傳模証稱：「李坤源兄弟八十七年至八十八年三月有一起經營五金
    行．．．乙○○修複機器，李坤源是跑外面。」証人即會計吳碧珠証稱：「當時
    我是當他們會計，八十七年五、六月的時侯。當時李坤源、乙○○是兄弟關係，
    李坤源是跑客戶那裡，乙○○是送貨，也有修理機器，乙○○幾乎都在店裡，應
    該是上下班．．．李坤源、乙○○印章都放在盒子裡，有要蓋的話都可以蓋」 (
    見本院八十九年十一月二日言詞辯論筆錄) 故原告於八十七年九月間曾在屏東市
    ○○路四五八號五金行看店等情應堪採信，原告辯稱不可能收受本院八十七年度
    票字第四三五四號裁定之送達証書乙節，尚非可採。
(三)被告抗辯李坤源自八十四年起先後以源昌五金行需資金週轉為由，向被告貸款一
    百八十萬元，並簽立支票五紙為憑，嗣於八十七年七月間源昌五金行財務吃緊，
    負責人李坤源乃以李坤源及乙○○為共同發票人簽立同額本票五紙，換回前開支
    票等情，業據証人李坤源証稱：「當初有透過我母親協調這筆債務，但第二天我
    母親就反悔，票是之前就已經開，一百八十萬的本票是因為總共欠一百八十萬元
    的債務，所以開立本票換支票．．．支票換本票是八十七年的時候。」証人即會
    計郭淑珍証稱：「我是會計，從八十一年到八十四年，當時甲○○有借錢給李坤
    源，是由甲○○在店裡或銀行門口拿現金給我的。」（見本院八十九年十一月二
    日言詞辯論筆錄）故被告主張其與李坤源間存有債權債權關係，且以支票換本票
    等情即有可採，而李坤源以其名義及原告之名義簽發系爭本票，而由乙○○蓋章
    等情，復為証人李坤源於前揭証詞所証，參諸李坤源於向華南商業銀行借款時，
    乙○○均曾經擔任連帶保証人，有華南商業銀行消費者貸款申請及調查表可稽，
    是被告之抗辯即有可採。至原告雖主張李坤源於八十五、八十六年間均無退票紀
    錄，財務狀況良好，被告所持有支票之發票日為八十五、八十六年間，竟未提示
    ，嗣以支票換發五十萬元二紙、四十萬元、三十萬元及十萬元各一紙之本票等情
    顯違常理，且支票借款與原告無關，原告既非支票發票人，更無需共同簽發系爭
    五紙本票，故被告與原告間無債權債務關係，被告與李坤源間亦無法提出彼此間
    或與原告間有債權債務關係存在之証明，被告取得系爭支票顯係出於惡意、無對
    價關係云云，惟揆諸前揭說明，其主張尚難採信。
三、綜上所述，原告主張系爭本票之簽名係由李坤源代乙○○簽名，尚有可採，惟其
    抗辯印文部分係屬偽造及被告取得系爭本票係屬惡意、重大過失及無相當對價等
    情，尚非可採，按在票據上簽名者，依票上所載文義負責，票據上之簽名，得以
    蓋章代之，票據法第五條及第六條分別定有明文，本件原告訴請確認本票債權不
    存在及本院八十七年度執字第八八六六號執行事件之強制執行程序應予撤銷，於
    法自屬無據，應予駁回。
據上論結，本件原告之訴為無理由，並依民事訴訟法第七十八條，判決如主文。
中      華      民      國    八十九    年    十一    月      十六    日
                                    臺灣屏東地方法院民事第二庭
~B法      官  黃義成
右為正本係照原本作成。
如不服本判決，應於送達後廿日內，向本院提出上訴狀。
~B法院書記官  徐建功
中      華      民      國    八十九    年    十一    月      十六    日


司法院資訊處製作；財團法人民間司法改革基金會備份。
